臺灣高等法院臺南分院民事判決
107年度上易字第209號
上  訴  人  賴正穎  
訴訟代理人  賴正義  
            王百全律師
被上訴人    張嘉玲  
訴訟代理人  鐘為盛律師
上列當事人間請求回復原狀事件，上訴人對於中華民國107年5月
18日臺灣雲林地方法院第一審判決(106年度訴字第457號)提起上
訴，經本院於110年1月21日言詞辯論終結，判決如下：
    主  文
上訴駁回。
第二審訴訟費用由上訴人負擔。
    事實及理由
一、本件上訴人主張：被上訴人所有雲林縣○○鄉○○段1-493、1-9
    44、1-3010、1-3011、1-3013地號土地（下稱1-943、1-944
    、1-3010、1-3011、1-3013地號土地，合稱被上訴人所有5
    筆土地）位於伊所有雲林縣○○鄉○○段000000○000000○000000
    ○0000地號土地（下稱1-2646、1-2647、1-2648、69-5地號
    土地，合稱上訴人所有4筆土地）之下方，坐落被上訴人所
    有5筆土地上之邊坡鋼筋混凝土擋土牆（下稱系爭擋土牆）
    崩塌，致上方伊所有4筆土地之土方大量流失，土地塌陷。
    系爭擋土牆係沿著被上訴人所有5筆土地上施作，無論依土
    地所有人維持義務或物的狀態責任，被上訴人負有將崩塌之
    系爭擋土牆修復之義務。爰依民法第184條第2項、第191條
    第1項、第767條第1項中段及後段、第795條、水土保持法第
    4條（狀態責任）之規定，提起本件訴訟，請求被上訴人修
    復系爭擋土牆。（原審為上訴人敗訴之判決，上訴人聲明不
    服，提起上訴）。並上訴聲明：㈠原判決廢棄。㈡被上訴人應
    於被上訴人所有5筆土地如附圖一所示（本院卷㈠第201頁）A
    部分設置如附圖二所示(本院卷㈠第435頁)之擋土牆。㈢請准
    供擔保宣告假執行。
二、被上訴人則以:上訴人所稱系爭擋土牆並非伊所興建，伊所
    有5 筆土地於取得時均為空地，伊並無任何造成系爭擋土牆
    崩塌之行為，自無任何侵害上訴人之行為。伊未繼受高山青
    飯店所有之建築物，亦非系爭擋土牆坐落土地之所有權人。
    自與上訴人所稱應負「狀態責任」之要件不符等語，資為抗
    辯。並為答辯聲明：㈠上訴駁回。㈡如受不利判決，願供擔保
    請准宣告免為假執行。
三、兩造不爭執事項：
　㈠被上訴人所有5筆土地位於上訴人所有4筆土地之下方，現況
    兩造所有前開土地之高低落差約12公尺，被上訴人所有5筆
    土地現種有香蕉數十株，其餘雜草叢生，被上訴人所有1-30
    10地號土地西側部分土地現有上訴人堆置之混凝土石塊及級
    配，另部分土地由被上訴人提供鄉公所作為垃圾車停放處所
    ，鄉公所並於其上建有鐵皮屋使用。依照雲林縣政府73年3
    月10日七三府農土地字第022963號函高山青賓館內記載兩造
    相鄰土地的邊坡落差15公尺等語。
  ㈡系爭擋土牆為上訴人與被上訴人之前前手高山青飯店於73年1
    2月4日簽訂土地使用及水土保持協議書，由高山青飯店委由
    上訴人承攬施作，嗣因九二一地震造成系爭擋土牆倒塌，除
    被上訴人所有1-943地號土地現仍殘留有部分系爭擋土牆之
    牆體外，上訴人所有4筆土地崩塌之現況，共約314平方公尺
    。
  ㈢被上訴人所有5筆土地係分別於94年1月3日及同年月20日因贈
    與而登記取得，被上訴人於取得該5筆土地後，並無任何開
    發及利用行為等情，有上訴人所提地籍圖謄本、土地登記第
    一類謄本、土地使用及水土保持協議書等件附卷可憑〔原審1
    06年度六簡調字第50號卷(下稱原審調字卷)第17頁、第25至
    29頁，原審卷第59至70頁、第111、112頁〕，並經原審法院
    至勘驗現場，製有勘驗筆錄、現場照片及如附圖所示之土地
    複丈成果圖附卷可參(見原審卷第75至90頁、第97至99頁）
    。
  ㈣本院於108年1月14日至現場履勘，勘驗筆錄及勘驗圖說見本
    院卷第179-182、183-197頁。
四、兩造爭執事項:
    上訴人依民法第184條第2項、第191條第1項、第767條第1項
    中段及後段、第795規定、水土保持法第4條（狀態責任），
    請求被上訴人於被上訴人所有5筆土地上，如附圖一所示（
    本院卷㈠第201頁）A部分設置如附圖二所示(本院卷㈠第435頁
    )之鋼筋混凝土擋土牆，有無理由？
五、得心證理由
  ㈠關於上訴人主張民法第767條第1項中段及後段規定部分:
    按「對於妨害其所有權者，得請求除去之。有妨害其所有權
    之虞者，得請求防止之。」，民法第767條第1項中段及後段
    定有明文。此乃所有權妨害除去請求權及所有權預防請求權
    之規定，其行使之要件須相對人「為所有物或所有權之直接
    妨害」或「有不法妨害之虞」（謝在全，民法物權論上，第
    127、128頁）。查被上訴人於取得該5筆土地後，並無任何
    開發及利用行為（見兩造不爭執事項㈢），系爭擋土牆之崩
    塌係因九二一地震所致，為兩造不爭執（兩造不爭執事項㈡
    ），實難謂對上訴人所有4筆土地有何「為所有物或所有權
    之直接妨害」或「有不法妨害之虞」。此外，上訴人並未舉
    證「被上訴人有妨害上訴人對上訴人所有4筆土地所有權行
    使或有妨害其所有權行使之虞」之行為，上訴人依民法第76
    7條第1項中段及後段之規定，請求被上訴人除去妨害或防止
    妨害乙節，即屬無據。
  ㈡關於上訴人主張民法第795條規定部分:
    次按「建築物或其他工作物之全部，或一部有傾倒之危險，
    致鄰地有受損害之虞者，鄰地所有人，得請求為必要之預防
    。」，民法第795條定有明文。查系爭擋土牆之崩塌係因九
    二一（發生時間為88年）地震所致，為兩造不爭執（見兩造
    不爭執事項㈡），已如上述，而被上訴人所有5筆土地係分別
    於94年1月3日及同年月20日因贈與而登記取得（見兩造不爭
    執事項㈢），則被上訴人取得有所有5筆土地前，系爭擋土牆
    已因地震崩塌，被上訴人自無從依民法第795條規定，對系
    爭擋土牆為傾倒危險之預防，上訴人援引民法第795條之規
    定，請求被上訴人為擋土牆之設置云云，亦屬無據。
  ㈢關於上訴人主張民法第191條第1項規定部分:
　  再按「土地上之建築物或其他工作物所致他人權利之損害，
    由工作物之所有人負賠償責任。但其對於設置或保管並無欠
    缺，或損害非因設置或保管有欠缺，或於防止損害之發生，
    已盡相當之注意者，不在此限。」，民法第191條第1項定有
    明文。又「按建築物或其他工作物之設置或保管有欠缺，即
    隱藏損害他人之危險，故所有人對於建築物或其他工作物，
    應善盡必要注意維護安全，以防範、排除危險，而避免損害
    之發生，此為建築物或工作物所有人應盡之社會安全義務，
    苟有違反致生損害，自應依民法第191條第1項本文規定負損
    害賠償責任。」(最高法院105年度台上字第2320號判決意旨
    參照)。查系爭擋土牆之崩塌係因88年之九二一地震所致，
    為兩造不爭執（見兩造不爭執事項㈡），而被上訴人所有5筆
    土地係分別於94年1月3日及同年月20日因贈與而登記取得（
    見兩造不爭執事項㈢），則被上訴人取得有所有5筆土地前，
    系爭擋土牆已因地震崩塌而不存在，被上訴人自無從就系爭
    擋土牆「盡必要注意維護安全，以防範、排除危險，而避免
    損害之發生」之責任，上訴人以被上訴人未依民法第191條
    第1項之規定，對系爭擋土牆盡「防範、排除危險」之社會
    安全義務云云，洵非的論，要無可採。
  ㈣關於上訴人主張水土保持法第4條（狀態責任）之規定部分:
  ⒈按「公、私有土地之經營或使用，依本法應實施水土保持處
    理與維護者，該土地之經營人、使用人或所有人，為本法所
    稱之水土保持義務人。」，水土保持法第4條定有明文。又
    「狀態責任，係指對於物或動物有事實上管領力之人或所有
    權人的責任。當危險來自物或動物本身，對於物或動物有事
    實上管領力之人或所有權人，負有排除危險之義務；行政機
    關得以該物或動物有事實上管領力之人或所有權人為對象，
    採取必要措施，尤其得以行政處分對其課予排除危險之義務
    。至於義務人（物或動物有事實上管領力之人或所有權人）
    對於危險之發生是否有故意或過失，或有無意思能力，或是
    否具備足以課責之能力（例如成年與否或年滿14歲），均非
    所問。出於天然災害、意外事件或不可抗力而致物具有危險
    性者，仍可能成立狀態責任」(李建良，「狀態責任」概念
    的辨正與運用：《台中大里區段徵收土地掩埋物清理案之一》
    ──最高行政法院102年度判字第370號判決、台中高等行政法
    院99年度訴字第268號判決重點評析，台灣法學雜誌，246期
    ，2014年4月15日，第39-56頁）。
  ⒉查系爭擋土牆為上訴人與被上訴人之前前手高山青飯店於73
    年12月4日簽訂土地使用及水土保持協議書，由高山青飯店
    委由上訴人承攬施作，嗣因九二一地震造成系爭擋土牆倒塌
    （見兩造不爭執事項㈡），被上訴人所有5筆土地係分別於94
    年1月3日及同年月20日因贈與而登記取得（見兩造不爭執事
    項㈢），目前被上訴人所有5筆土地種有香蕉樹數十株，其餘
    部分雜草叢生（見原審卷第75頁），是被上訴人取得所有5
    筆土地時，系爭擋土牆已因地震崩塌而不存在，被上訴人自
    無從依水土保持法第4條應負有維持該已不存在之擋土牆之
    狀態責任之可能，上訴人以被上訴人應負將系爭擋土牆回復
    之狀態責任云云，並無足取。
  ⒊另上訴人主張:被上訴人應於被上訴人所有5筆土地如附圖一
    所示（本院卷㈠第201頁）A部分設置如附圖二所示(本院卷㈠
    第435頁)之擋土牆云云，然附圖一所示A部分擋土牆之位置
    ，係本院囑託雲林縣斗六地政事務所（下稱斗六地政）人員
    依上訴人主張擋土牆之位置所繪製，有本院勘驗筆錄可參（
    見本院卷㈠第181頁），至附圖二所示(本院卷㈠第435頁)之擋
    土牆，係本院囑託鑑定機關台南市土木技師公會陳弘明、石
    秉根技師依據上訴人主張應回復原狀之擋土牆、高度、長度
    、寬度、及材質所繪製（見本院卷㈠第420頁），證人石秉根
    於本院亦證稱:「(你的圖是不是按上訴人聲明？)是」、「〔
    擋土牆現有狀況（部分已經倒塌）與上訴人聲明的擋土牆結
    構與整個設計是否相同？〕沒辦法判斷。我沒有辦法肯定現
    場是這個圖，因為現場已經崩塌很久。（見本院卷㈠第455頁
    ）等情明確。至證人鍾志斌（斗六地政科長）於本院證稱:
    第一張照片地形圖（見本院卷㈠第461頁）是921地震之前測
    的地形圖，照片是現在套匯航拍的現況，現場很多地方都看
    不出來，很多東西已經倒了，…第二張照片(時間)是離現在
    比較近的（見本院卷㈠第463頁），大約在103、104年以後拍
    攝的，以前是草嶺風景區，後來變成草嶺都市計劃區，我今
    日提出來的就是現場狀況、系爭土地位置套疊的圖，921地
    震後大家只看到現況，但是地籍圖套疊不出來，…，高山青
    飯店已經全部倒掉且清掉，現場狀況涼亭還在…」等語（見
    本院卷㈠第454頁），足見系爭擋土牆已因九二一地震崩塌，
    致無法得知其原來之高度、長度、寬度、及材質之原貌，自
    無從回復原來之狀態，上訴人主張:被上訴人應負狀態責任
    ，將負將系爭擋土牆回復原來狀態云云，亦無可取。
  ㈤關於上訴人主張民法第184條第2項之規定部分:
　 按民法第184條第2項前段之規定，違反保護他人之法律，致
   生損害於他人者，負賠償責任。所謂違反保護他人之法律者
   ，係指以保護他人為目的之法律，亦即一般防止妨害他人權
   益或禁止侵害他人權益之法律而言；或雖非直接以保護他人
   為目的，而係藉由行政措施以保障他人之權利或利益不受侵
   害者，亦屬之。惟仍須以行為人有違反該保護他人法律之行
   為並其違反保護他人法律之行為與損害之發生間有相當因果
   關係為必要（最高法院100年度台上字第390號判決意旨參照
   ）。系爭擋土牆為高山青飯店委由上訴人承攬施作，九二一
   地震崩塌後已不存在，被上訴人於94年1月3日及同年月20日
   因贈與而登記取得該5筆土地後，並無任何開發及利用行為（
   見兩造不爭執事項㈢），被上訴人並無何違反民法第191條第1
   項、第767條第1項中段及後段、第795之規定、及應依水土保
   持法第4條之規定應負狀態責任之情，均如上㈠至㈣所述，自難
   謂被上訴人有何違反保護他人法律，則依上開說明，上訴人
   主張被上訴人有違反保護他人之法律之行為，應負損害賠償
   責任云云，並無可採。
六、綜上所述，上訴人依民法第184條第2項、第191條第1項、第
    767條第1項中段及後段、第795規定、水土保持法第4條（狀
    態責任）之規定，請求被上訴人於被上訴人所有5筆土地上
    ，如附圖一所示（本院卷㈠第201頁）A部分設置如附圖二所
    示(本院卷㈠第435頁)之鋼筋混凝土擋土牆，非屬正當，不應
    准許。從而原審所為上訴人敗訴之判決，並駁回其假執行之
    聲請，即無不合。上訴論旨指摘原判決不當，求予廢棄改判
    ，為無理由，應駁回其上訴。
七、本件事證已臻明確，兩造其餘之攻擊或防禦方法及所用之證
    據，認為均不足以影響本判決之結果，爰不逐一論列，附此
    敘明。
八、據上論結，本件上訴為無理由，依民事訴訟法第449條第1項
    、第78條，判決如主文。
中　　華　　民　　國　　110 　年　　2 　　月　　25　　日
                  民事第五庭    審判長法  官  吳森豐

                                      法  官  郭貞秀

                                      法  官  孫玉文
上為正本係照原本作成。
上訴人如不服本判決，應於收受送達後20日內向本院提出上訴書
狀，其未表明上訴理由者，應於提出上訴後20日內向本院補提出
理由書狀（均須按他造當事人之人數附繕本），上訴時應提出委
任律師或具有律師資格之人之委任狀；委任有律師資格者，另應
附具律師資格證書及釋明委任人與受任人有民事訴訟法第466條
之1第1項但書或第2項（詳附註）所定關係之釋明文書影本。如
委任律師提起上訴者，應一併繳納上訴審裁判費。
被上訴人不得上訴。
中　　華　　民　　國　　110 　年　　2 　　月　　25　　日

                                      書記官  黃雁勤
【附註】
民事訴訟法第466條之1：
⑴對於第二審判決上訴，上訴人應委任律師為訴訟代理人。但上
  訴人或其法定代理人具有律師資格者，不在此限。
⑵上訴人之配偶、三親等內之血親、二親等內之姻親，或上訴人
   為法人、中央或地方機關時，其所屬專任人員具有律師資格
   並經法院認為適當者，亦得為第三審訴訟代理人。
民事訴訟法第466條之2第1項：
上訴人無資力委任訴訟代理人者，得依訴訟救助之規定，聲請第
三審法院為之選任律師為其訴訟代理人。